高雄高等行政法院判決　　　　　　　　　　　　　九十三年度訴字第三四六號
　　　　　　　　　　　　　　　.
　　原　　　告　甲○○
　　被　　　告　嘉義縣政府
　　代　表　人　乙○○○○
　　訴訟代理人　丙○○
右當事人間因排水溝渠事件，原告提起行政訴訟。本院判決如左：
　　主  文
原告之訴駁回。
訴訟費用由原告負擔。
　　事  實
緣原告於民國（下同）九十年十月八日（收文日期）向被告陳情，因納莉颱風請撥特
別災害救助款補助災損，並速建立小溪護堤一段，導正水流及防止邊坡再度崩塌形成
土石流危害。經被告以0000000號案件列管。嗣被告派員於同年月十八日上午
十時會同嘉義縣水上鄉公所及原告至現場履勘，作成「本案排水溝南岸因水道彎曲，
遭納莉颱風夾帶土石流沖刷，土地流失，水道南移約十公尺寬，溝床石礫囤積甚高，
堵塞排水，亟待改善，構築護堤長約一００公尺，高約一．五公尺」之會勘結論。被
告所屬工務局於九十年十一月十三日簽請被告代表人李雅景縣長批准擬籌措經費補助
水上鄉公所就近辦理。嗣因被告代表人更易，被告工務局再簽請新任代表人乙○○○
○核示，內容謂：「案經簽奉縣座於九十年十二月三日核可籌措經費新台幣二百萬元
補助辦理，款擬由本府八十七年保留款水利工程防洪及灌溉工程設備及投資（配合中
小排水工程）費項下支應。」惟經新任代表人批暫緩辦理。原告乃於九十二年三月間
，自行糾工構築混凝土牆長約八十公尺，惟同段五二七地號之地主吳俊福於九十二年
四月二十三日向被告陳情，以原告擅自構築混凝土牆，僅留寬約一公尺多之排水溝，
如雨季溪水暴漲，勢必淹沒其農地，造成嚴重損失，故被告於九十二年五月十四日再
通知相關單位及人員至現場會勘，並做成會勘結論如下：（一）由陳情人及相關人（
原告）會同申請水上鄉○○○段五二七、五三九地號界址鑑定，並同意依鑑定之界址
歸還水路，絕無異議。（二）界址確定後歸還水路之地上物應於十五日內自行拆除還
地，否則依水利法相關規定辦理。原告旋於九十二年五月二十七日向嘉義縣水上地政
事務所申請上開地號鑑界，鑑界後其所構築之擋土牆，卻侵佔水利用地約四－五公尺
。惟原告不服該次鑑界之結果，復又於九十二年七月三十一日申請複測，複測結果與
首次鑑界之界址一致，被告遂分於九十二年九月二日以府工水字第０九二０一０九一
七五號函及於九十二年十月七日以府工水字第０九二０一二二五三八號函知原告限期
自行拆除擋土牆歸還水路，否則即依水利法相關規定辦理。原告除對其申請被告建築
護堤導正水流，不服被告違反作為義務，提起訴願（業經經濟部九十三年三月十七日
經訴字第０九三０六０六０九一０號訴願決定不受理）外，另以其自力救濟所築之護
堤經費新台幣（下同）二十三萬元，應由被告負補償之責，提起本件給付訴訟。
二、兩造聲明：
（一）原告聲明求為判決：被告應補償原告自力救濟築堤費用二十三萬元。
（二）被告聲明求為判決：原告之訴駁回。
三、兩造之爭點：
甲、原告起訴意旨略謂：
（一）九十年納莉颱風，超大水流衝破原有河道，大水由原告土地淹過，流走果樹及
      大量好土，水退後河道改向偏移，流失約七百立方公尺好土，原告不但損失五
      十多坪土地，水流繼續沖挖侵蝕，地主無限心疼，乃向嘉義縣水上鄉公所請求
      救災搶修築堤以導正水流。同時原告搬石塊填實坡腳，才勉強止住侵蝕之勢，
      但無法導回水流。經嘉義縣水上鄉公所派人勘查後，報請被告同意列入搶修工
      程且列管有案。因原告土地地貌已變，原有之界椿亦已流失，為了被告來日施
      工方便，原告乃於九十年十月至九十一年二月間預備築堤，申請鑑界。豈知一
      年已過，未見被告或水上鄉公所有所作為。九十一年初夏，又遇數十年難得一
      見之豪雨，再次流走一大片好土，河道又內移五公尺，土方第二度流失約五百
      立方公尺，且把近溪水出口處的農舍地基掏空，情況危急，但求救無門，河川
      局水利課亦未聞問。原告不甘財物損失，乃於九十二年二月間，自力救濟糾工
      築堤，以免農舍倒塌。築堤之線係依原有種植界線及第二次施測之點，挖地基
      時，鄰地地主亦看過，並無異議，豈知灌水泥後，卻提出異議，認為所留三公
      尺餘之水導不足，乃向被告申告。原告認依原界址修築之護堤，應無越界問題
      ，即主動於九十二年五月二十七日申請鑑界，以確認是否越界。惟鑑界結果，
      竟與第一次及第二次相差達四．五到五公尺之遠。河流中心點都在原告土地上
      。原告當場表示不服，乃再申請於九十二年七月三十一日複勘。複測結果竟然
      與第三次鑑點「完全吻合」，於是被告按界要求拆堤。原告遂對之提起訴願，
      請求地政事務所確認正確地界及被告應負責繼續築堤導流之「作為」，但分遭
      不受理之決定。
（二）保護人民生命財產安全是政府的責任，發生天災後，搶救災害、導正河川水流
      政府實責無旁貸，是政府應主動處理，非可推諉不受理，亦非人民申請事項。
      且土石流失房舍基地，若再不搶救亦可能造成房屋傾倒。不論如何利害已經產
      生且繼續存在，與一般申請築堤，因無權益發生，性質截然不同。抑有進者，
      被告既已認可搶救且予列管有案，反射利益實己變成直接利益，原告當然可以
      請求完成。若被告經費不足，依序各年可續編列經費而予完成，自不可因一時
      之經費不足而予卸責，放任河川改道侵害人民財益不顧。
（三）河川侵害人民土地財產，既應責由被告負責導正水流，則或若勘定原告自力救
      濟所做護堤可用時，自應由被告補償原告自力救濟築堤費約二十三萬元，乃訴
      請判決如聲明所示等語。
乙、被告答辯意旨略謂：
（一）原告陳情被告函文列管之案號0000000號土地，因納莉颱風強大水流，
      造成其農地土石流失，需施做水泥護岸導正水流，以免日後產失更嚴重之損失
      ，經被告會同原告及嘉義縣水上鄉公所現場會勘並做成紀錄，並依據紀錄於九
      十年十一月十三日簽呈被告之縣長批示，惟於九十年十一月十三日再簽本案工
      程之開支科目時，經新任縣長簽示暫停辦理，故本案工程即停止辦理。
（二）又原告於九十二年三月間，自行糾工構築混凝土牆長約八十公尺，並未向被告
      申請核准。惟該地對岸相對人吳俊福於九十二年四月二十三日向被告陳情原告
      擅自構築混凝土牆，僅留寬約一公尺多之排水溝，如雨季溪水暴漲，勢必淹沒
      其農地，造成嚴重損失。故被告於九十二年五月十四日通知相關單位及人員現
      場會勘，並做成會勘紀錄結論如下：（一）由陳情人及相關人（原告）會同申
      請水上鄉○○○段五二七、五三九地號界址鑑定，並同意依鑑定之界址歸還水
      路，絕無異議。（二）界址確定後歸還水路之地上物應於十五日內自行拆除還
      地，否則依水利法相關規定辦理。
（三）原告與相關人旋即於九十二年五月二十七日向嘉義縣水上地政事務所申請上開
      地號鑑界，鑑界後結果其所構築之擋牆侵佔水利用地約四至五公尺。惟原告不
      服此次鑑界之結果，復又於九十二年七月三十一日申請複測，複測結果與前次
      鑑界之界址一致，原告當場表示要尋求其他司法途徑訴請處理，因原告於九十
      二年九月三十日前，未向司法機關訴請處理，期間被告於九十二年五月十四日
      依會勘紀錄結論已通知原告自行拆除擋土牆歸還水路，否則即依水利法相關規
      定辦理。
（四）原告因建築護堤導正水流乙事，於九十二年九月二十三日向被告提起訴願，經
      被告九十二年十一月二十四日以府工水字第０九二０一四二二八四號函檢附原
      告訴願書及答辯書向經濟部訴願委員會答辯，並經該委員會於九十三年三月十
      七日經訴字第０九三０六０六０九一０號決定訴願不受理。按本案原告所有之
      嘉義縣水上鄉○○○段土地，雖於九十年七、八月間受納莉颱風豪雨沖刷，造
      成部分土地流失，原告陳情被告構築護堤，以免日後產生更嚴重之崩塌，形成
      土地危害，被告亦曾派員現場會勘，惟會勘後因被告財政困難，無法即刻籌款
      修復，而暫緩辦理中，故被告並無應作為而不作為之情事。原告請求補償其自
      力救濟築堤費用二十三萬元，為無理由，請予駁回。
　　理  由
一、按「人民與中央或地方機關間，因公法上原因發生財產上之給付或請求作成行政
    處分以外之其他非財產上之給付，得提起給付訴訟。因公法上契約發生之給付，
    亦同。」行政訴訟法第八條第一項規定甚明。學理上稱本條之訴訟為「一般給付
    訴訟」。依前開規定，給付訴訟之標的必須為基於公法原因所發生之財產給付或
    行政處分以外之非財產上之給付，是以，判斷原告基於該規定之給付請求是否有
    理由，首先須判斷其據以請求給付之公法原因為何，而該公法原因是否成立生效
    ，必須確有公法上原因存在，使原告有請求行政機關給付財產或行政處分以外之
    非財產上給付之權利時，始得認為原告提起之一般給付訴訟為有理由，合先敘明
    。
二、本件原告於九十年十月八日（收文日期）向被告陳情，因納莉颱風請撥特別災害
    救助款補助災損，並速建立小溪護堤一段，導正水流及防止邊坡再度崩塌形成土
    石流危害。經被告以0000000號案件列管。嗣被告派員於同年月十八日上
    午十時會同嘉義縣水上鄉公所及原告至現場履勘，作成「本案排水溝南岸因水道
    彎曲，遭納莉颱風夾帶土石流沖刷，土地流失，水道南移約十公尺寬，溝床石礫
    囤積甚高，堵塞排水，亟待改善，構築護堤長約一００公尺，高約一．五公尺」
    之會勘結論。被告所屬工務局九十年十一月十三日簽請被告代表人李雅景縣長批
    准擬籌措經費補助水上鄉公所就近辦理。嗣因被告代表人更易，被告工務局於九
    十年十二月十三日再簽請新任代表人乙○○○○核示，卻經新任代表人批暫緩辦
    理。原告乃於九十二年三月間，自行糾工構築混凝土牆長約八十公尺，惟同段五
    二七地號之地主吳俊福於九十二年四月二十三日向被告陳情，以原告擅自構築混
    凝土牆，僅留寬約一公尺多之排水溝，如雨季溪水暴漲，勢必淹沒其農地，造成
    嚴重損失。故被告於九十二年五月十四日再通知相關單位及人員至現場會勘，並
    做成會勘結論如下：（一）由陳情人及相關人（原告）會同申請水上鄉○○○段
    五二七、五三九地號界址鑑定，並同意依鑑定之界址歸還水路，絕無異議。（二
    ）界址確定後歸還水路之地上物應於十五日內自行拆除還地，否則依水利法相關
    規定辦理。原告旋於九十二年五月二十七日向嘉義縣水上地政事務所申請上開地
    號鑑界，鑑界後原告所構築之擋土牆，侵佔水利用地約四－五公尺。原告不服該
    次鑑界之結果，又於九十二年七月三十一日申請複測，複測結果與首次鑑界之界
    址一致。被告遂分於九十二年九月二日以府工水字第０九二０一０九一七五號函
    及於九十二年十月七日以府工水字第０九二０一二二五三八號函知原告限期自行
    拆除擋土牆歸還水路，否則即依水利法相關規定辦理。原告除對其申請被告建築
    護堤導正水流，不服被告違反作為義務，提起訴願，經經濟部九十三年三月十七
    日經訴字第０九三０六０六０九一０號訴願決定不受理。原告乃提起本件訴訟，
    請求被告應補償其自力救濟所築之護堤經費二十三萬元等情，為兩造所不爭執，
    並有原告陳情書、九十年十月十八日及九十二年五月十四日會勘紀錄、被告所屬
    工務局於九十年十一月十三日、九十年十二月十三日簽呈、訴外人吳俊福陳情書
    、被告九十二年九月二日府工水字第０九二０一０九一七五號、九十二年十月七
    日府工水字第０九二０一二二五三八號函及經濟部九十三年三月十七日經訴字第
    ０九三０六０六０九一０號訴願決定書附於原處分卷及訴願卷可憑，洵堪認定。
    而原告提起本訴，其起訴意旨無非以：原告所有坐落嘉義縣水上鄉○○○段五三
    九地號土地，遭納莉颱風及豪雨沖刷，造成土石流失，原告陳情被告築堤以防土
    石繼續流失造成危害，經被告列管簽准，然被告卻以無經費為由，拖延不予施作
    。原告不得已自力救濟築擋土牆，施作經費約二十三萬元。政府既應保護人民生
    命及財產，原告財產因天災發生危害，直接利益受有損害，上開費用自應由被告
    補償云云，茲為爭執。茲就原告之主張分述如下：
（一）政府對於人民固負有保護照顧之義務，然對於具體事件中，政府施政之方向以
      及應採取如何措施以落實其政策，應由政府視當時預算、人力以及事件輕重緩
      急等因素，通盤考量後決定是否執行之。換言之，除人民得依法申請之事項外
      ，一般施政內容屬於政府得依其職權決定之範圍。若政府施政不當，原則上應
      由政府向人民負起政治責任。如人民欲藉由行政救濟管道請求政府負起相關法
      律責任時，自應符合相關法令規定。查，本件原告提起給付訴訟之依據，係本
      於納莉颱風風災專案補助規定。惟查，原告所指之規定，為有關桃芝、納莉及
      利其馬颱風等災後公共設施復建工程經費專案審議，而桃芝、納莉及利其馬颱
      風等災後公共設施復建工程經費專案審議係依行政院公共工程委員會「公共設
      施災後復建工程經費審議作業要點草案」辦理，此有被告九十年十月三日九十
      府計管字第０一二０六三二號函及行政院公共工程委員會「公共設施災後復建
      工程經費審議作業要點草案」附卷足佐。而前揭公共設施災後復建工程經費審
      議作業要點草案係就災後修復公共工程而訂定，此觀該要點第一點：「為健全
      災後復建工程經費之審議機制，落實工程專業審議，有效並加速推動公共建設
      天然災後復建工作，特訂定本要點。」即明。且該要點係規定公共設施災後復
      建各機關如何申請勻支或補助專案經費並函報行政院核定之流程，尚非賦與人
      民有何申請災後補償之請求權依據，是原告就該要點而言，並無任何請求權之
      依據。雖被告將此案專案列管，並派員於九十年十月十八日上午十時會同嘉義
      縣水上鄉公所及原告至現場履勘，作成「本案排水溝南岸因水道彎曲，遭納莉
      颱風夾帶土石流沖刷，土地流失，水道南移約十公尺寬，溝床石礫囤積甚高，
      堵塞排水，亟待改善，構築護堤長約一００公尺，高約一．五公尺」之會勘結
      論及被告所屬工務局於九十年十一月十三日簽請被告代表人李雅景縣長批准擬
      籌措經費補助水上鄉公所就近辦理。然上開行政行為均僅係被告施政方向之前
      置及內部行為，尚未就具體事件作成對外生效之行政處分。易言之，被告就具
      體事中，仍有視當時預算、人力以及事件輕重緩急等因素，通盤考量後決定是
      否執行之權限，亦即被告就其施政內容仍得依其職權決定。準此，被告工務局
      再簽請新任代表人乙○○○○核示後，認應暫緩辦理，仍屬被告依職權決定之
      事項，尚無可指摘之處。
（二）復按九十二年十二月三日修正後河川管理辦法第十六條第一項規定：「河川區
      域私有土地所有權人得報經管理機關核轉主管機關核准後，依河川治理計畫自
      行興建河防建造物，並應於興建完成後將河防建造物及其所在土地無償移轉為
      公有。」準此，私有土地所有權人興建河防建造物（護堤等）應報經管理機關
      核轉主管機關核准後，始得興建，且尚應於興建完成後將河防建造物及其所在
      土地無償移轉為公有。是自行興建護堤，亦無應由政府補償之相關規定。原告
      主張其自行興建擋土牆（護堤）應由被告負補償之責云云，實乏所據。再者，
      水利主管機關對於所轄之河川堤防等防水之建造物，固得於必要時予以興建，
      以保護人民之生命財產，然此仍係行政機關之行政作為，為行政權之作用，人
      民於有必要時，雖得對於行政機關之施政內容予以陳情，然此並非基於人民法
      律上所保障之權利，因此人民對於政府機關基於行政權作用之行政行為，認有
      不利益，亦非權利受損，自不得請求補償，甚為顯然。
三、綜上所述，本件相關法規尚無賦予原告具體公法上請求權，故原告並無公法上之
    請求權存在，原告提起本件給付訴訟，請求被告補償其二十三萬元，尚乏法律上
    之依據，為無理由，應予駁回。至兩造其餘攻擊或防禦方法，核與本件判決結果
    無任何影響，本院即無再予論述之必要，附此敘明。
據上論結，本件原告之訴為無理由，依行政訴訟法第一百九十五條第一項後段、第九
十八條第三項前段，判決如主文。
中　　　華　　　民　　　國    九十三　　年　  　九　　　月　　二十一　　日
                              高雄高等行政法院第二庭
                                          審判長法官　呂佳徵
　　　　　　　　　　　　　　　　　　      法    　官　戴見草
                                　　　　　法　    官　蘇秋津
右為正本係照原本作成。
如不服本判決，應於判決送達後二十日內向本院提出上訴書狀，其未表明上訴理由者
，應於提起上訴後二十日內向本院提出上訴理由書（須按對造人數附繕本）；如於本
判決宣示或公告後送達前提起上訴者，應於判決送達後二十日內補提上訴理由書（須
附繕本）。未表明上訴理由者，逕以裁定駁回。
提起上訴應預繳送達用雙掛號郵票七份（每份三十四元）。
中　　　華　　　民　　　國    九十三　　年　  　九　　　月　　二十一　　日
                                          法院書記官  陳嬿如
